臺灣高等法院民事判決
110年度上更一字第101號
上  訴  人  陳昱廷  
訴訟代理人  莊惟堯律師
被  上訴人  一福開發股份有限公司

法定代理人  呂淑容  
被  上訴人  游張燕玉
共      同
訴訟代理人  莊志成律師

上列當事人間請求酌減違約金等事件，上訴人對於中華民國107
年12月25日臺灣新北地方法院107年度重訴字第232號第一審判決
提起上訴，經最高法院發回更審，本院於111年4月20日言詞辯論
終結，判決如下：
    主      文
上訴駁回。
第二審訴訟費用由上訴人負擔。
    事實及理由
一、上訴人主張：伊於民國102 年間，以新臺幣（下同）1605萬元，向被上訴人游張燕玉購買坐落新北市○○區○○段000○0○000 地號土地應有部分，及向被上訴人一福開發股份有限公司（下稱一福公司，與游張燕玉合稱被上訴人，個別逕稱其名）購買在上開土地預定興建之「上河園」建案（下稱系爭建案）D6-14F房地（下稱系爭房地），並分別簽訂土地、房屋預定買賣契約（下各稱土地、房屋契約，合稱系爭契約），繳付價款310 萬元後，即未按期付款，經被上訴人於106年11月2日發函通知解除系爭契約，並依土地契約第19條第2項第1款、房屋契約第25條第2項第1款約定（合稱系爭約款），沒收總價15% 即310 萬元作為違約金。然系爭建案之廣告不實，並無所稱面對綠地及建物間具有寬闊棟距情形（下稱系爭廣告）。又系爭建案於105 年1 月29日施工時，發生工人失足墜落地面，遭鋼筋刺穿致死之工安事故，經新聞媒體大肆報導，亦造成交易價格減損之瑕疵。而一福公司未依主管機關核准結構圖說施工，各層樓均有多處管線於柱面2 倍梁深範圍內穿孔，並未補強，影響結構安全。且系爭建案位於土壤液化低潛勢區，受震災風險將遠高於其他地區，不具通常效用。系爭房地具前開瑕疵及給付不能之情形，伊得撤銷受詐欺之意思表示及解除契約。另系爭約款所定違約金過高，應予酌減。爰依民法第179條、第184條第1項前段、第2項、第226第1項、第259 條第1款、第359條之規定（見本院卷第502頁），擇一有利求為命被上訴人如數返還價金310萬元，及自起訴狀繕本送達翌日即107 年4 月25日起算法定遲延利息，且被上訴人應負不真正連帶責任等情。原審判命被上訴人各給付上訴人69萬2500 元，及自107 年4 月25日起算法定遲延利息，並負不真正連帶責任，另駁回上訴人其餘請求（即240 萬7500元，下稱系爭價金）。上訴人不服，提起上訴（原審判決被上訴人敗訴部分，未據聲明不服，非本院審理範圍，不予贅述）。並上訴聲明：㈠原判決不利於上訴人部分廢棄。㈡一福公司、游張燕玉應各再給付上訴人240 萬7500元，及均自107 年4 月25日起至清償日止，按年息5%計算之利息。如其中任一被上訴人為給付，另一人於已給付範圍免給付之義務。 
二、被上訴人則以：系爭廣告非系爭契約內容，僅為系爭建案外
    觀示意圖，亦未標示棟距尺寸。而管線距離柱面2 倍樑深範
    圍內穿孔部分，已依結構技師補強配筋圖施工，並經查驗合
    格。又系爭建案工安事件，非發生在系爭房地之專有部分。
    且基地位於土壤液化低潛勢區，風險極微。伊未施用詐術締
    約，前開情形均無從據認系爭房地有瑕疵及給付不能之事。
    又上訴人簽約後未依約繳納買賣價金，經伊發函解除系爭契
    約，並依約沒入價金15% 作為違約金，用以賠償伊所受損害
    ，其金額相當，無酌減必要等語，資為抗辯。並答辯聲明：
    上訴駁回。
三、查上訴人於102 年間，以1605萬元向被上訴人購買系爭房地
    ，並簽訂系爭契約，陸續繳付訂金、簽約金、開工款及購屋
    價款共310 萬元後，即未按期付款等情，有系爭契約、價金
    明細表等件為證（見原審卷一第55-166、377-726、753-761
    頁），並為兩造所不爭執（見本院卷第424頁），堪信為真
    實。
四、上訴人主張系爭房地有瑕疵及給付不能之情形，伊得撤銷受
    詐欺意思表示及解除契約；且系爭約款所定違約金過高，應
    予酌減等語。被上訴人則予否認，並以前詞置辯。茲就兩造
    爭點（見本院卷第425-426頁），分述如下：　　
　㈠按當事人主張有利於己之事實者，就其事實有舉證之責任，
    民事訴訟法第277條定有明文。次按物之出賣人對於買受人
    ，應擔保其物依第373條之規定危險移轉於買受人時無滅失
    或減少其價值之瑕疵，亦無滅失或減少其通常效用或契約預
    定效用之瑕疵。但減少之程度，無關重要者，不得視為瑕疵
    。買賣因物有瑕疵，而出賣人依前五條之規定，應負擔保之
    責者，買受人得解除其契約或請求減少其價金。民法第354
    條第1項、第359條分別定有明文。又按因可歸責於債務人之
    事由，致給付不能者，債權人得請求賠償損害。前項情形，
    給付一部不能者，若其他部分之履行，於債權人無利益時，
    債權人得拒絕該部之給付，請求全部不履行之損害賠償。債
    權人於有第226條之情形時，得解除其契約。契約解除時，
    當事人互負回復原狀之義務，由他方所受領之給付物，應返
    還之。民法第226條、第256條、第259條第1款亦有明文。查
    ，上訴人主張系爭房地有前開瑕疵及給付不能之情形（見本
    院卷第425-426頁），為被上訴人否認，自應被上訴人就此
    有利於己之事實，負舉證責任。
　⒈上訴人主張系爭廣告不實，系爭房地無面對綠地及建物間具
    寬闊棟距之情形，違反建築技術規則建築設計施工編第 45 
    條規定云云，並舉系爭廣告、建築執照、廖錦盈建築師111
    年2月22日之回函為憑（見本院卷一第161-191、319-310、3
    69頁）。茲查：
　⑴按消費者保護法（下稱消保法）第22條固規定企業經營者應
    確保廣告內容之真實，其對於消費者所負之義務不得低於廣
    告內容。惟是否為廣告之內容，及判斷其是否真實，仍應依
    社會通念，觀察廣告所提供於該消費之資訊是否足以構成消
    費者締約之信賴基礎。　
　⑵經審視系爭廣告之內容，並無就棟距為任何文字記載（見本
    院卷一第161-191頁、外放卷之廣告），為上訴人所不爭執
    （見本院卷第428頁）。而上訴人所稱棟距較寬之圖說搭配
    廣告之頁面，宣傳內容為系爭建案中庭花園、景觀藝術之設
    計、水岸河畔、交通便捷等（見原審卷一第730、733、740
    、752頁），並未強調棟距或效用，該等圖說於對應之頁面
    僅作為透視參考圖。至系爭廣告中所謂綠地係指水岸之河濱
    公園、中庭綠地（見原審卷一第731、733、734、740頁），
    而未特別指稱系爭建案對外即面向綠地，核與證人即系爭建
    案營造商森碁營造有限公司協理畢偉德證稱：我們要按圖施
    工沒有特別強調棟距。綠地部分於建照上會規定，並無變更
    基地附近綠地之情形等語相符（見前審卷一第387-388頁）
    ，上訴人主張被上訴人銷售時向伊保證面向綠地云云，並未
    提出證據以實其說，其主張此部分廣告不實云云，自無可採
    。參以在同一份廣告，另有系爭建案之其他正面結構圖，其
    棟距緊鄰，外觀與上訴人特別指明之上開圖說明顯不同（見
    原審卷一第749、751頁），足見廣告中顯示系爭建案，係以
    不同角度呈現，而有不同棟距外觀，惟並未特別標榜系爭建
    案有多寬棟距之訊息，且未特別指明系爭建案對外面向綠地
    ，難認棟距、面對綠地已構成廣告之內容，上訴人購買系爭
    房地意願與建築物間之棟距無涉。則上訴人據此主張其為締
    約之基礎云云，應無足採。
　⑶又上訴人主張系爭建案C 、D棟之棟距為192.5公分，違反建
    築技術規則建築設計施工編第 45 條第3項、第4項之規定云
    云（見本院卷第414-415頁）。按建築技術規則建築設計施
    工編第 45 條第3項、第4項規定：「建築物外牆開設門窗、
    開口，廢氣排出口或陽臺等，依下列規定：…同一基地內各
    幢建築物間或同一幢建築物內相對部份之外牆開設門窗、開
    口或陽臺，其相對之水平淨距離應在二公尺以上；僅一面開
    設者，其水平淨距離應在一公尺以上。但以不透視之固定玻
    璃磚砌築者，不在此限。向鄰地或鄰幢建築物，或同一幢
    建築物內之相對部分，裝設廢氣排出口，其距離境界線或相
    對之水平淨距離應在二公尺以上…」，上揭規定顯係就建築
    物外牆開設門窗、開口，廢氣排出口或陽臺等，與各幢建築
    物間或同一幢建築物內前開相對部分之距離所為規定，尚非
    規範建築物間之棟距。本院向廖錦盈建築師函詢，經回覆：
    法規並無分層檢討各棟最短與最常棟距檢討之規定，現各棟
    分開，各空間得以開窗或施作陽台，距離均符合規定等語（
    見本院卷第369頁），是系爭建案建築物各棟之棟距，或各
    建築物外牆開設門窗、開口或陽臺部分，並未違反相關規定
    。況系爭房地係位於D棟，而與E棟相鄰（見本院卷第428頁
    ），上訴人以系爭建案C 、D棟之棟距不足，而主張被上訴
    人係施用詐術締約云云，亦無足取。　
　⒉上訴人復主張系爭建案曾發生工人失足墜落致死之工安事故
    ，造成經濟性價值貶損，而構成瑕疵云云。惟該工安事件係
    發生於他棟4 樓之公共區域樓梯間，並非在系爭房屋內，有
    工安發生現場圖可參（見原審卷二第348-357頁、前審卷一
    第261-265頁），上訴人對此亦不爭執（見前審卷一第216頁
    ）。爰審酌該工安意外事件為系爭房地完工前所發生，顯非
    一般所謂之凶宅，依房屋市場之通常觀念，難謂有經濟性價
    值減損，而影響其市場價格，尚難逕認因此構成瑕疵給付或
    不完全給付。　
  ⒊上訴人又主張系爭建案基地位於土壤液化潛勢區，系爭房地
    遭受震災之風險將遠高於其他地區，具通常效用及價值減損
    之瑕疵云云。惟系爭建案所在位置係位於地質調查所公布土
    壤液化綠色區域，可知5至6級地震發生時，該地區無影響或
    僅輕微影響，無須擔心液化風險等情，有地質服務網資料頁
    面可參（見原審卷二第61、63頁）。且系爭建案為地下室三
    層以上之建築物，係依據內政部頒布101度結構技術規則及9
    21地震後耐震CNS標準所設計建造，有系爭契約可參（見原
    審卷一第117、343、456、567、677頁），是系爭建案之設
    計建造已符合耐震標準，縱係位於土壤液化低潛勢區，亦難
    謂系爭房地有瑕疵及給付不能情事。
　⒋上訴人另主張被上訴人未依結構圖說施工，系爭房地多處管
    線於柱面2 倍梁深範圍內穿孔，而有結構安全瑕疵云云。被
    上訴人固不否認核准之圖說記載「距柱面2倍梁深範圍內不
    得穿孔」，及施工時有於距柱面梁深2倍範圍內穿孔之情形
    （見原審卷二第383頁）。惟系爭建案之工程穿梁處，均依
    照結構技師之補強鋼筋圖施工，且每個樓層都依標準作業程
    序查驗合格等情，有黃依典結構技師出具之結構安全說明書
　　可參（見原審卷二第49-59頁）。又觀之被上訴人提出之鋼
    筋標準圖記載：「機械、電器及管線等單位，必須埋設於結
    構物內之構件通常未標示於結構圖內，承造人務必參考前述
    單位之相關設計圖說做成細部施工圖（包括其設計之位置、
    占據之空間）交監造人審核後施工」，施工聯繫單亦載明：
    「⒈如果穿樑需要，應事先規劃好位置。⒉穿樑後，應確實依
    附件確實補強」等語（見原審卷二第449、647頁）。是系爭
    建案既經監造人審核後仍可於穿梁施工，並取得監造人審核
    同意，嗣經建築主管機關查驗完竣取得使用執照，並無未按
    圖施工之情形，自難據認系爭房地有上訴人所指之瑕疵及給
    付不能情事。
　⒌綜上，系爭房地並無上訴人所稱之瑕疵及給付不能情事存在
    ，被上訴人未施用詐術締約，亦無侵權行為之可言，則上訴
    人主張其得撤銷受詐欺之意思表示及解除契約，並請求被上
    訴人連帶賠償損害，難謂合法有據。則上訴人未依約繳納買
    賣期款，經被上訴人寄送信函催告，並於106年11月2日解除
    契約，上訴人於同年月4日收受該函（見原審卷一第0000-00
    00頁），為上訴人所不爭執（見本院卷第427頁），堪認系
    爭契約業經被上訴人於106年11月4日合法解除。　
　㈡關於違約金部分：
　⒈按違約金得區分為損害賠償預定性質違約金及懲罰性違約金
    ，前者乃將債務不履行債務人應賠償之數額予以約定，亦即
    一旦有債務不履行情事發生，債權人即不待舉證證明其所受
    損害係因債務不履行所致及損害額之多寡，均得按約定違約
    金請求債務人支付。後者之違約金係以強制債務之履行為目
    的，確保債權效力所定之強制罰，故如債務人未依債之關係
    所定之債務履行時，債權人無論損害有無，皆得請求，且如
    有損害時，除懲罰性違約金，更得請求其他損害賠償（最高
    法院108年度台上字第568號判決意旨參照）。當事人約定之
    違約金究屬何者，應依當事人之意思定之。如無從依當事人
    之意思認定違約金之種類，則依民法第250條第2項規定，視
    為賠償性違約金。查，系爭約款並未為具體載明屬於懲罰性
    違約金之意旨，是兩造主張此項違約金，應屬損害賠償總額
    預定性質之違約金（見本院卷第502頁），洵堪採取。 　
　⒉觀之系爭約款約定：倘買方有不按照契約約定之日付款者，
    經收到賣方催告函5日內仍不履行時，賣方得逕行解除本契
    約，並得自買方繳納之價款中沒收本約買賣總款15%為違約
    金，但若買方所繳之價款不足沒收金額，則以買方已繳付價
    款為限等語（見原審卷一第81、161頁），足見兩造已約定
    以買賣總價款15%作為違約金計算基準。上訴人既未依約給
    付價款，被上訴人已合法解除系爭契約，自得依系爭約款請
    求上訴人給付違約金。
　⒊至上訴人主張系爭違約金約定過高，應予酌減云云。惟查：
　⑴按約定之違約金額過高者，法院得減至相當之數額，固為民
    法第252條所明定，惟違約金之約定，亦為當事人契約自由
    、私法自治原則之體現，除非債務人主張並舉證約定之違約
    金額過高而顯失公平，法院得基於法律之規定，審酌該約定
    金額是否確有過高情事及應予如何核減至相當數額，以實現
    社會正義外，當事人均應同受該違約金約定之拘束，法院亦
    應予以尊重，始符契約約定之本旨。準此，當事人間如有違
    約金之約定，且有債務不履行情事發生時，債權人即不待舉
    證證明其所受損害係因債務不履行所致及損害額之多寡，均
    得依約定請求債務人給付違約金。如債務人主張債權人請求
    之違約金過高，並請求法院減至相當之數額者，債務人應就
    約定之違約金過高之有利事實，負舉證責任。
　⑵查系爭建案棟距因素與上訴人購屋意願無涉，已如前述。上
    訴人據此主張酌減違約金，並無可採。上訴人於被上訴人通
    知解除契約之前，已繳納價金共310 萬元，而系爭房地價金
    1605萬元，於106年11月價值為1496萬6000元，跌價108萬40
    00元（1605萬元－1496萬6000元＝108萬4000元），有鑑定報
    告可參（見前審卷一第519頁）。又被上訴人委託行銷公司
    代銷系爭房地而支付6%代銷服務費86萬1600元，亦據提出領
    款證明為憑（見前審卷二第117頁），並為上訴人所不爭執
    （見本院卷第429、502頁）。則被上訴人主張因上訴人違約
    ，至少受有系爭房地跌價損失及支付代銷佣金之損害194萬5
    600元（108萬4000元＋86萬1600元＝194萬5600元），應值採
    信。另按當事人約定之違約金過高，經法院酌減至相當之數
    額而為判決確定者，就該酌減之數額以外部分，如債權人先
    為預扣，因該部分非出於債務人之自由意思而被扣款，債務
    人自得依不當得利法律關係請求債權人給付。此項給付請求
    權，應認於法院判決確定時，其請求權始告發生，並於斯時
    屆其清償期，方符酌減違約金所生形成力之原意(最高法院1
    08年度台上字第369號判決意旨參照）。是上訴人請求被上
    訴人返還違約金酌減前後所生之差額，係於法院判決確定時
    ，其請求權始告發生，並於斯時屆其清償期，就上訴人已履
    約部分，被上訴人自未受有利息利益，上訴人亦未受有利息
    損害。本院審酌系爭約款與內政部所頒定型化契約應行記載
    事項之違約金比例一致（見原審卷二第129頁），佐以被上
    訴人因上訴人未履約致受有至少194萬5600元之損害，及另
    行委託銷售系爭房地支出相關費用，堪認依系爭約款計算之
    違約金為240萬7500 元（1605萬元×15%＝69萬2500 元），尚
    屬允當。
　⒋又按契約解除時，當事人雙方回復原狀之義務，受領之給付
    為金錢者，應附加自受領時起之利息償還之；無法律上之原
　　因而受利益，致他人受損害者，應返還其利益。雖有法律上
　　之原因，而其後已不存在者，亦同，民法第259條第2款、第
　　179條分別定有明文。查，系爭契約業經被上訴人合法解除
　　，上訴人已繳價金310 萬元，然其依系爭約款應給付違約金
　　240萬7500 元，業如上述。則被上訴人依民法第179 條規
　　定，應返還上訴人之買賣價金各為69萬2500元（310萬元－
　　240萬7500 元＝69萬2500元），及均自107年4月25日起算之
　　法定遲延利息（被上訴人並未上訴，已告確定），被上訴人
　　就前開給付並負不真正連帶責任。至上訴人逾前開部分所為
　　之請求，則屬無據，應予駁回。 　
五、從而，上訴人依民法第179條規定，請求被上訴人各給付69
    萬2500 元，暨均自107年4月25日起至清償日止，按年息5%
    計算之利息，及如其中任一被上訴人為給付，另一人於已給
    付範圍免給付之義務，即屬正當。至逾此部分之請求，非屬
    正當，不應准許。原審就上開不應准許部分（240萬7500 元
    本息），為上訴人敗訴之判決，並駁回其假執行之聲請，核
    無不合。上訴意旨指摘原判決此部分不當，求予廢棄改判，
    為無理由，應駁回其上訴。
六、本件事證已臻明確，兩造其餘之攻擊或防禦方法及所用之證
    據，經本院斟酌後，認為均不足以影響本判決之結果，爰不
    逐一論列，附此敘明。
七、據上論結，本件上訴為無理由，判決如主文。 
中　　華　　民　　國　　111 　年　　5 　　月　　11　　日
              民事第五庭   
                  審判長法  官  賴劍毅
                        法  官  陳君鳳
                        法  官  邱靜琪
正本係照原本作成。
如不服本判決，應於收受送達後20日內向本院提出上訴書狀，其
未表明上訴理由者，應於提出上訴後20日內向本院補提理由書狀
（均須按他造當事人之人數附繕本）上訴時應提出委任律師或具
有律師資格之人之委任狀；委任有律師資格者，另應附具律師資
格證書及釋明委任人與受任人有民事訴訟法第466 條之1第1項但
書或第2項所定關係之釋明文書影本。
中　　華　　民　　國　　111 　年　　5 　　月　　17　　日

                        書記官  張淨卿